臺灣高等法院花蓮分院民事裁定　　　　　100年度非抗字第5號
再抗告人　向祖棟
代 理 人　黃義偉
複代理人　胡峰賓律師
上列再抗告人聲明繼承事件，對於中華民國100年2月17日臺灣臺
東地方法院99年度家抗字第13號所為裁定，提起抗告，本院裁定
如下：
    主  文
再抗告駁回。
再抗告程序費用新臺幣壹仟元由再抗告人負擔。
    理  由
一、再抗告意旨略以：原裁定有如下適用法則不當，而構成民事
    訴訟法第468條之判決違背法令：
(一)原裁定以申報戶籍書之記載，推定「盛氏」為鄧建壽在大陸
    地區之配偶，進而推翻再抗告人所提出親屬關係公證書之真
    實性，違反民事訴訟法第282條、第222條規定。蓋：1.縱「
    盛氏」為鄧建壽之配偶，對於鄧建壽與鄧新正間親屬關係（
    父子關係存否之事實，亦無主從或互不相容之關係，法院自
    不得為親屬關係公證書不具真實性之推定。2.原裁定所謂「
    當時鄧建壽42歲，仍屬青壯且對於相關大陸親屬記憶仍應清
    晰」「戶籍資料上無鄧建壽結婚之資料」、「盛氏當時既尚
    生存，台灣戶政機關應不至於對其毫無其他相關戶籍資料」
    等推論所得之結果，更近一步推論出「盛氏」為鄧建壽在大
    陸地區之配偶」？此一推論顯然欠缺相關事實做為推論之根
    據，而係以單純論理作為臆測之根據，抵觸最高法院92年台
    上字第1985號判決之意旨。
(二)原裁定以鄧利利出生日期記載之不同、親屬關係公證書上未
    提及「鄧志孝」，而認定親屬關係公證書所載內容與我國相
    關資料記載有諸多不符之處，進而難以認定再抗告人與鄧建
    壽之親子關係，違反民事訴訟法第282條。蓋：1.雖鄧建壽
    替其孫鄧利利申請來台時，在「大陸地區人民進入台灣地區
    保證書」所載鄧利利之出生日期與親屬關係公證書上所載之
    鄧利利出生日期不同，但此一歧異不無可能是當時年齡高達
    71歲之鄧建壽因記憶模糊所造成，不能因此完全否認鄧利利
    為鄧建壽之孫之事實。2.再鄧志孝乃鄧建壽之大陸配偶蔣氏
    與前夫所生之子，鄧志孝之地位即民間所俗稱之「繼子」。
    而再抗告人申請親屬關係公證時，其範圍僅限於鄧建壽之直
    系血親與配偶，故而造成鄧建壽之親屬關係公證書中未提及
    鄧志孝，況此亦不能據以否定鄧新正為鄧建壽之子的事實。
    原裁定據此否認再抗告人與鄧建壽之親子關係，明顯抵觸最
    高法院判例之意旨。
(三)原裁定以1.鄧建壽寄予鄧利利之信件中，未顯現「鄧利利」
    改名為「向鴻」之事實；2.自其誤載可推知鄧建壽已知悉再
    抗告人自「鄧新正」改名為「向祖棟」，為何不逕用新名字
    或併予記載；3.照片背面之年份為「1981」，在鄧建壽77年
    赴大陸探親之前，自非鄧建壽與再抗告人或大陸親友之合照
    ，何以抗告人自身未有與鄧建壽來往之資料？云云，認定再
    抗告人主張缺乏依據，不無違反民事訴訟法第222條第3項，
    而有違反經驗法則之虞，並該當民事訴訟法第468條之判決
    適用法規不當。蓋：1.因長期以來鄧建壽與其孫鄧利利間之
    聯，慣以「鄧利利」稱呼之，按經驗法則，斷無忽而稱其為
    「向鴻」之理。2.因鄧新正不識字，故鄧建壽與大陸親友間
    之聯絡均以鄧新正之子鄧利利為窗口，雖馬蘭榮家善後卷宗
    誤載為「鄧新棟」，仍不妨礙「鄧新棟」實際上即為「鄧新
    正」。此由馬蘭榮家「楊隊長」於鄧建壽死亡時，仍透過電
    話告知鄧新正之子即明。3.鄧建壽既以鄧利利為聯絡對象，
    相關照片、匯款自亦以鄧利利為對象，斷無信件內容寄給鄧
    利利，而特別將照片、匯款之對象改為鄧新正之理。
(四)未者，原裁定對於再抗告人提出「馬蘭榮家楊隊長」之人證
    漏未調查、採證，該當於民事訴訟法第469條第6款判決不載
    裁量之違誤。
二、按「大陸地區人民繼承臺灣地區人民之遺產，應於繼承開始
    起3年內以書面向被繼承人住所地之法院為繼承之表示；逾
    期視為拋棄其繼承權」、「法院管轄之非訟事件，除法律另
    有規定外，適用本法之規定」，臺灣地區與大陸地區人民關
    係條例第66條第1項、非訟事件法第1條分別定有明文。次按
    「聲請人或權利受侵害者，對於司法事務官就受移轉事件所
    為之處分，得依各該事件適用原由法院所為之救濟程序，聲
    明不服。前項救濟程序應為裁定者，由地方法院行之。對於
    前項裁定，得依第45條規定向直接上級法院提起再抗告」、
    「對於非訟事件抗告法院之裁定再為抗告，僅得以其適用法
    規顯有錯誤為理由」，非訟事件法第55條及第45條第3項亦
    定有明文。又所謂適用法規顯有錯誤，係指原法院就其取捨
    證據所確定之事實適用法規顯有錯誤而言，不包括認定事實
    不當、判決不備理由或理由矛盾之情形在內。
三、經查：
(一)按在大陸地區製作之文書，經行政院設立或指定之機構或委
    託之民間團體驗證者，推定為真正之文書，其實質上證據力
    ，由法院或有關主管機關認定；文書內容與待證事實有關，
    且屬可信者，有實質上證據力；推定為真正之文書，有反證
    事實證明其為不實者，不適用推定，臺灣地區與大陸地區人
    民關係條例第7條及施行細則第9條分別定有明文。故上開條
    例第7條所稱之真正，係指形式上真正而言，至該文書之內
    容是否足以證明某一待證事實存在，仍需綜合一切事實證據
    予以判斷，並非該文書一經提出，法院即不須就其他應依職
    權調查之事項予以調查。是經海基會驗證之大陸地區公證書
    ，其內容是否真實，法院仍應為實質之調查，不得因該公證
    書係公文書即予採信。
(二)原裁定以再抗告人主張被繼承人鄧建壽係民國7年1月1日出
    生，生前設籍臺東縣臺市○○路1010號，於96年6月11 日死
    亡，在臺並無得為繼承之親屬，鄧建壽死亡後在臺灣地區留
    有遺產，現由行政院退役官兵輔導委員會馬蘭榮譽國民之家
    （下簡稱馬蘭榮家）保管中，再抗告人為被繼承人之子，居
    住大陸地區湖南省，依法對於鄧建壽在臺灣之遺產有繼承權
    等，固提出親屬關係公證書、經公證之委託書、委託書公證
    書、信件、照片、匯款單及海基會99核字第057439號證明書
    等為證（附於第一審卷第10頁、第11頁、第25頁至第32頁、
    原審卷第33頁、34頁）。然依被繼承人鄧建壽除戶戶籍謄本
    上記載，其配偶為「盛氏」，而依屏東縣內埔鄉戶政事務所
    99 年11月17日屏內戶字第0990002365號函（原審卷第24頁
    ），鄧建壽之戶籍資料係依憑其49年8月1日離營申報戶籍證
    明書（下稱申報戶籍書）加以登記，其申報戶籍書乃48年製
    作，配偶為「盛氏」，且存歿欄記載為「存」（原審卷第25
    頁），參諸當時鄧建壽42歲，仍屬青壯且對於相關大陸親屬
    記憶應仍清晰，申報戶籍書上之記載，當經其確認而為真正
    ，審酌戶籍資料上並無鄧建壽之結婚資料，且對於「盛氏」
    亦無完整名字，佐之「盛氏」當時既尚生存，臺灣戶政機關
    應不至於對其毫無其他相關戶籍資料，是堪認「盛氏」為鄧
    建壽在國家尚未遭遇重大變故前，在大陸地區之配偶，嗣依
    鄧建壽陳述而加以記載於臺灣戶政機關之戶政資料上，再抗
    告人稱「盛氏」為鄧建壽來臺灣後再娶之配偶等情，爰屬無
    據，故再抗告人所提出之親屬關係公證書，其上鄧建壽之配
    偶記載為「蔣氏」，即與戶政機關記載之「盛氏」不同，親
    屬關係公證書之真實性，容屬有疑；又鄧建壽曾為其孫鄧利
    利來臺對保，經臺東縣警察局臺東分局所製作之大陸地區人
    民進入臺灣地區保證書（第一審卷第38頁），其上所載鄧利
    利之出生日期為「1974年8月25日」，亦與親屬關係公證書
    上記載鄧利利為「一九七三年三月十二日出生」不同；再者
    鄧建壽於77年5月2日赴大陸地區探親時，填載之中華民國臺
    灣地區出入境申請書，其上鄧建壽大陸親友有鄧志孝、鄧新
    正二人，均為其子，且其當時探親登記表上所載之被探人亦
    為鄧志孝，有內政部入出國及移民署99年12月10日移署資處
    寰字第0990181113號函在卷可憑（原審卷第30至32頁），鄧
    建壽當時反覆填載其子「鄧志孝」，應非誤載，然而親屬關
    係公證書上，卻未提及鄧志孝，因此，親屬關係公證書所載
    內容，與我國相關資料記載，有上述諸多不符之處，其所載
    之內容，難憑依認定再抗告人所述改名之情事，而再抗告人
    與鄧建壽之親子關係，亦難認定；且縱使審閱鄧建壽寄予鄧
    利利之信件裡，也未顯現上述改名之事實，鄧利利是否為向
    鴻，亦有所疑，復參閱馬蘭榮家鄧建壽善後卷宗，依其內之
    親屬關係表（影本於第一審卷第47頁）記載，鄧建壽之子為
    「鄧新棟」，縱使「鄧新棟」為「鄧新」正與向祖「棟」兩
    者之誤載，自其誤載亦可推知鄧建壽已知悉再抗告人自鄧新
    正改名向祖棟之事實，為何不逕用新名字或併予記載？此外
    ，再抗告人所提出之信件、匯款單、照片，均為鄧建壽寄予
    「鄧利利」，而照片背面之年份為「1981」，在鄧建壽77年
    赴大陸探親之前，自非鄧建壽與再抗告人或大陸親屬之合照
    ，是鄧建壽並無直接與再抗告人來往，因此，鄧建壽赴大陸
    探親時填載鄧新正為其大陸之子，並曾親赴大陸，然而再抗
    告人自身卻均未有與鄧建壽來往之資料？再抗告人雖陳稱此
    係因其不識字所致，但寄予照片、匯款，何須識字？均益見
    再抗告人主張，尚乏依憑等情，認第一審裁定駁回再抗告人
    之聲請，並無不當，因而維持第一審之裁定，並駁回再抗告
    人之抗告等，顯已斟酌全卷證據調查結果，並依諸經驗法則
    及論理法則而為事實之認定及判斷，其證據之取捨及法律之
    適用，揆諸首揭規定，核無不合。
(三)再抗告人前開再抗告理由均係就原抗告法院依職權取捨證據
    及認定事實當否為爭執，尚與適用法規顯有錯誤無涉，其徒
    憑己意，率謂原裁定有適用法規錯誤之情形云云，自非可採
    法。又本件原裁定係以無法依再抗告人所提書證認定再抗告
    人向祖棟及其子向鴻，確為「鄧新正」、「鄧利利」，並非
    認鄧新正、鄧利利並非被繼承人鄧建壽在大陸地區之直系血
    親卑親屬，故馬蘭榮家楊隊長有無於鄧建壽死亡後與鄧新正
    或鄧利利連絡，對原裁定之判斷不生影響，自無傳喚馬蘭榮
    家楊隊長調查之必要，再抗告人指稱原審對於再抗告人提出
    「馬蘭榮家楊隊長」之人證漏未調查、採證，該當於民事訴
    訟法第469條第6款判決不載裁量之違誤云云，亦無可取。從
    而，再抗告意旨猶執前詞指摘原裁定不當，求予廢棄，為無
    理由，應予駁回。
四、綜上所述，原審裁定駁回再抗告人之抗告，並無適用法規顯
    有錯誤之情事，再抗告人指摘原裁定不當，提起本件再抗告
    ，為無理由，應予駁回。
據上論結，本件再抗告為無理由，爰依非訟事件法第46條，民事
訴訟法第495條之1第1項、第449條第1項、第95條、第78條，裁
定如主文。
中    華    民    國  100    年    4    月      26    日
                      民事庭審判長 法  官 謝志揚
                                   法  官 李水源
                                   法  官 許仕楓
以上正本係照原本作成。
本裁定不得再抗告。
中    華    民    國   100    年    4     月    26    日
                                   書記官 李德霞